【裁判字號】    95,交抗,19
【裁判日期】    950314
【裁判案由】    聲明異議
【裁判全文】
臺灣高等法院高雄分院治安法庭裁定      95年度交抗字第19號
抗  告  人  高雄市政府
即原處分機關
受處分人    甲○○
即原異議人
上列抗告人因異議人違反道路交通管理處罰條例案件，對臺灣高
雄地方法院95年1 月27日裁定（95年度交聲字第12號），提起抗
告，本院裁定如下：
    主  文
抗告駁回。
    理  由
一、本件抗告意旨略以：按行政程序法係於90年1 月1 日公佈實
    施，本案於94年12月8 日裁決時並未逾5 年時效，又行政執
    行法【民國89年6 月21日修正】第7 條第1 項規定：行政執
    行，自處分、裁定確定之日或其他依法令負有義務經通知限
    期履行之文書所定期間屆滿之日起，五年內未經執行者，不
    再執行；其於五年期間屆滿前已開始執行者，仍得繼續執行
    。但自五年期間屆滿之日起已逾五年尚未執行終結者，不得
    再執行。本件違規之處罰機關為公路主管機關所設置之交通
    裁決單位，警察機關針對本件違規通知異議人之舉發違規通
    知單，並非屬於處罰機關所為之行政處分，該通知單告知違
    規人屆期應到案陳述意見或接受裁決，其性質屬於觀念通知
    ，裁決所其後所為之裁決，發生處罰或不罰之法律效果者，
    始屬行政處分。準此，舉發違規通知單既非處罰機關所為，
    且無處分之具體內容，並未發生公法上法律效果，自難認係
    行政處分。故88年1 月29日之違規舉發通知單並非行政處分
    ，自當無追罰時效及執行時效可言。該舉發通知單上應到案
    日期並非道路交通管理事件之確定日期，是原審以該應到案
    日期之翌日，作為本件行政處分執行消滅時效時點，亦有誤
    會，準此，交通局依法裁決程序並無違誤等語。
二、原裁定意旨略以：
  (1)、按道路交通管理、處罰，依本條例規定，本條例未規定者
      ，依其他法律規定，道路交通管理處罰條例第2 條定有明
      文。又公法上之請求權，除法律有特別規定外，因5 年間
      不行使而消滅；公法上請求權，因時效完成而當然消滅；
      前項時效，因行政機關為實現該權利所作成之行政處分而
      中斷，行政程序法第131 條亦定有明文，是行為人違反道
      路交通管理處罰條例相關規定，行政機關因而對其有繳交
      罰鍰之公法上請求權，其請求權時效應依行政程序法第
      131 條第1 項之規定為5 年。次按，道路交通管理處罰條
      例所定罰鍰之處罰，行為人接獲違反道路交通管理事件通
      知單後，於15日內得不經裁決，逕依同條例第92條第3 項
      之罰鍰基準規定，向指定之處所繳納結案；不服舉發事實
      者，應於15日內，向處罰機關陳述意見；其不依通知所定
      期限前往指定處所聽候裁決，且未依規定期限繳納罰鍰結
      案或向處罰機關陳述意見者，處罰機關得逕行裁決之，道
      路交通管理處罰條例第9條 第1 項定有明文，是於違反道
      路交通管理處罰條例事件中，行政機關對於行為人繳交罰
      鍰此一公法上之請求權時效，應自舉發違反道路交通管理
      事件通知單上所定之自動繳納罰鍰期限翌日開始起算，蓋
      於此時，為處罰之行政機關已知悉何人為其請求繳納罰鍰
      之對象，並得隨時作成裁決命該人繳納罰鍰，為處罰之行
      政機關其此一請求權已處於可行使之狀態。
  (2)、原處分機關係以異議人於88年1 月29日12點32分許，在高
      雄市○○路與廣東路口，因未帶駕照、闖紅燈、未帶行照
      等為由，而於94年12月8 日以修正前道路交通管理處罰條
      例第25條第1 項第1 款、同法第53條、第14條第1 項第2
      款等規定為由，對異議人裁罰4,800 元在案。惟查本件違
      規事件發生後，高雄市政府警察局已於88年1 月29 日 開
      立舉發違反道路交通管理事件通知單，通知異議人於88年
      2 月13日前自動到案繳納罰鍰，而異議人未於上開期限內
      自動到案繳納罰鍰，原處分機關遲至於94年12月8 日始裁
      決命異議人繳納4,800 元之罰鍰等情，有本件高雄市政府
      警察局舉發違反道路交通管理事件通知單及高雄市○○○
      ○道路交通管理事件裁決書附卷可稽，是原處分機關為本
      件裁決時，距舉發違反道路交通管理事件通知單所載之自
      動到案繳納罰鍰期限已逾五年，揆諸前揭說明，本件處罰
      機關之繳納罰鍰請求權已因時效完成而當然消滅，自不得
      再裁決命異議人繳交罰鍰，原處分機關未慮及此，遽予裁
      罰，於法尚有未洽。從而，本件異議人之異議，洵屬有據
      ，原處分應予以撤銷，另諭知異議人不罰。
三、本院按：行政行為應受法律及一般法律原則之拘束；行政行
    為，非有正當理由，不得為差別待遇，行政程序法第4 條、
    第6 條分別定有明文。又平等原則為行政法之一般法律原則
    ，係由憲法第7 條所衍生，也稱為禁止差別待遇原則，意指
    行政權的行使，不論在實體上或程序上，相同事件應為相同
    處理，非有合理的正當理由，不得為差別待遇，此落實在行
    政法之具體表現即同法第6 條之規定；並由憲法第7 條之平
    等原則亦導出「禁止恣意原則」意指在行政的領域裡，行政
    機關在作成決定之際，僅能依事理的觀點為行為，而且其所
    作成的一切處置，均應與其所擬規制的實際狀態相當，此處
    所謂之「恣意」是指任意性，專斷毫無標準且隨個人好惡之
    決定，而禁止恣意原則，不僅禁止故意的恣意行為，復禁止
    任何客觀上違反憲法基本精神及事物本質行為，因此，所謂
    恣意，實際上等同於欠缺適當的、充分的事理上理由。次按
    違反道路交通管理事件行為人，未依規定自動繳納罰鍰，或
    未依規定到案聽候裁決，處罰機關應於舉發違反道路交通管
    理事件通知單送達2 個月內依標準表逕行裁決之，違反道路
    交通管理事件統一裁罰標準及處理細則第44條第1 項定有明
    文。此項規定顯係主管機關即交通部與內政部補充前揭道路
    交通管理處罰條例漏未對處罰機關於受理違反道路交通管理
    事件裁決時效所為之補充性質行政命令，然因該細則第44條
    第1 項並未規定處罰機關違反「2 個月」期間之規定時，有
    失權之效果，故解釋上該規定屬訓示之規定，惟處罰機關仍
    不得恣意違反上開「2 個月」之期間，如處罰機關遇有違反
    道路交通管理事件行為人，未依規定自動繳納罰鍰，或未依
    規定到案聽候裁決時，未依上開行政命令之規定於舉發違反
    道路交通管理事件通知單送達2 個月內依標準表逕行裁決，
    竟無故延宕數年後始加以裁決，致使受處分人對違規之事實
    有爭執時，因時間之經過，致未能即時、適時提出有利之證
    據，而蒙受重大之不利益，此處罰機關無故延宕達數年之始
    逕行裁決之行為，即屬恣意行為。查本件原處分機關所為之
    裁決，自舉發日期為88年1 月29日，至94年12月8 日裁決之
    日止，已逾6 年將近7 年，有卷附舉發違反道路交通管理事
    件通知單及違反道路交通管理事件裁決書各1 紙可稽，此顯
    逾上開違反道路交通管理事件統一裁罰標準及處理細則第44
    條第1 項裁決期限之規定且屬情節重大，復經本院遍閱全卷
    亦難認原處分機關此番延宕有何正當、合理之理由，則原處
    分機關對抗告人所為之裁決顯已違反行政程序法第6 條所揭
    櫫之平等原則而違反情節重大，其處分亦難認屬合法。且違
    反道路管理處罰條例之裁罰，其目的為加強道路交通管理，
    糾正駕駛人違規行為，維護交通秩序，確保交通安全，如宕
    延數年始予裁決，有違行政裁罰之目的，次按行政罰法業於
    94年2 月5 日經總統公布（自公布後1 年施行），行政罰法
    已經施行，觀之行政罰法第27條第1 項規定：「行政罰之裁
    處權，因3 年期間之經過而消滅。」及參照該條立法意旨：
    「本條係有關行政罰裁處權時效之規定。按行政罰裁處權之
    行使與否，不宜懸之過久，而使處罰關係處於不確定狀態，
    影響人民權益，惟亦不宜過短，以免對社會秩序之維護有所
    影響，爰於第1 項定其消滅時效為3 年。第2 項並就時效之
    起算點加以明定，以杜紛爭。至行政罰之執行時效，則依行
    政執行法第7 條第1 項規定處理。」可知，公路主管機關對
    於違反道路交通管理事件行為人，其是否行使裁罰權，實不
    宜久懸不決，而使處罰關係處於不確定狀態，致影響人民權
    益。據此，亦應適用該行政罰法第27條有關行政罰裁處權時
    效之規定與法理，以審酌主管機關之處分。末按：行政執行
    法第7 條第1 項雖規定：「行政執行，自處分、裁定確定之
    日或其他依法令負有義務經通知限期履行之文書所定期間屆
    滿之日起，5 年內未經執行者，不再執行；其於5 年期間屆
    滿前已開始執行者，仍得繼續執行。但自5 年期間屆滿之日
    起已逾5 年尚未執行終結者，不得再執行」。然該條項所規
    定5 年之執行時效，係：「自處分、裁定確定之日．．．．
    」起算，又行政程序法第131 條規定：「公法上之請求權，
    除法律有特別規定外，因5 年間不行使而消滅」，其適用對
    象為「公法上之請求權」，亦與本件係關於行政罰裁處權之
    行使無關。綜上所述，原處分機關對本件之裁罰期限既違反
    主管機關所定違反道路交通管理事件統一裁罰標準及處理細
    則第44條第1 項之規定，亦屬違反行政程序法第6 條所定平
    等原則之規定且情節重大，從而原處分機關對異議人所為之
    裁處，即非適法。原審認異議人之異議，為有理由，撤銷原
    處分，另諭知異議人不罰，依上開說明，尚無不合，雖原審
    就警察機關針對違規通知異議人之舉發違規通知單，誤認係
    屬於處罰機關所為之行政處分，認已經發生公法上法律效果
    而有行政執行法第7 條第1 項規定：「行政執行，自處分、
    裁定確定之日或其他依法令負有義務經通知限期履行之文書
    所定期間屆滿之日起，5 年內未經執行者，不再執行；其於
    5 年期間屆滿前已開始執行者，仍得繼續執行。但自5 年期
    間屆滿之日起已逾5 年尚未執行終結者，不得再執行」5 年
    之執行時效之適用，其認定稍有疏失，結論仍無不合，抗告
    意旨，仍執前詞，指摘原裁定不當，為無理由，應予駁回。
據上論斷，應依道路交通案件處理辦法第26條，刑事訴訟法第41
2 條，裁定如主文。
中    華    民    國    95    年    3     月    14    日
                        交通法庭審判長法  官  郭雅美
                                      法  官  莊崑山
                                      法  官  簡志瑩
以上正本證明與原本無異。
不得再抗告。
中    華    民    國    95    年    3     月    14    日
                                      書記官  白  蘭


司法院資訊處製作；財團法人民間司法改革基金會備份。
